【裁判字號】    95,易,89
【裁判日期】    951124
【裁判案由】    傷害
【裁判全文】
臺灣臺南地方法院刑事判決                95年度易字第89號
公  訴  人  臺灣臺南地方法院檢察署檢察官
被      告  甲○○
            戊○○
選任辯護人  李合法律師
            趙培皓律師
上列被告因傷害案件，經檢察官提起公訴（九十五年度偵字第六
二七七號），本院判決如下：
    主  文
甲○○、戊○○傷害人之身體，各處拘役壹拾日，如易科罰金，
均以銀元佰元即新臺幣玖百元折算壹日。
    事  實
一、甲○○於民國九十四年六月七日二十一時二十分許，駕駛車
    號Ｎ七－九九三九號自用小貨車，途經臺南市○○路與健康
    三街前，適與林奕全騎乘車號ＷＨＬ－００一號機車發生碰
    撞，甲○○之友人戊○○，林奕全之胞弟林奕明及友人乙○○、丁○○等人均隨後趕至車禍現場，雙方達成協議先將林
    奕全送醫救治，事後再商談車禍賠償事宜，林奕全經胞弟林
    奕明及友人乙○○送醫後，甲○○與戊○○即清理車禍現場
    ，隨之林奕全之母舅己○○、庚○○（偵查中死亡）亦聞訊
    趕至車禍現場，己○○、庚○○見狀誤認甲○○、戊○○係
    在破壞車禍現場，隨即向在場之丁○○詢問肇事者為何人，
    經甲○○答稱伊為肇事者後，庚○○隨即趨前出手毆打甲○○，己○○則出手毆打戊○○，甲○○、戊○○因不滿庚○○、己○○不分青紅皂白出手打人，分別基於傷害他人身體
    之犯意，由甲○○徒手與庚○○互毆，戊○○亦徒手與己○○互毆，致庚○○受有右胸挫傷及左腕挫傷、左膝擦挫傷之
    傷害；己○○則受有左頭部、面部挫傷及左胸挫傷等傷害。
二、案經庚○○、己○○先後訴請臺灣臺南地方法院檢察署檢察
    官偵查起訴。
    理  由
甲、程序方面（證據能力）：
    按刑事訴訟法第一百五十九條之四第二款所稱從事業務之人
    於業務上或通常業務過程所須製作之紀錄文書、證明文書，
    因係於通常業務過程不間斷、有規律而準確之記載，且大部
    分紀錄係完成於業務終了前後，無預見日後可能會被提供作
    為證據之偽造動機，其虛偽之可能性小，除非該等紀錄文書
    或證明文書有顯然不可信之情況，否則有承認其為證據之必
    要。醫院診斷證明書係病患就診或就醫，醫師就其診斷治療
    病患結果，所出具之證明書。醫師法第十七條規定，醫師如
    無法令規定之理由，不得拒絕診斷書之交付。醫師係從事醫
    療業務之人，病患如純為查明病因並以接受治療為目的，而
    到醫療院所就醫診治，醫師於例行性之診療過程中，對該病
    患所為醫療行為，於業務上出具之診斷書，屬於醫療業務上
    或通常醫療業務過程所製作之證明文書，自該當於上開條款
    所指之證明文書。如為特定之目的（如訴訟之用）而就醫，
    醫師為其診療，應病患之要求並出具診斷證明書，因其所記
    載之內容，具有個案性質，應屬被告以外之人於審判外之陳
    述，且不符上開條款所稱之特信性文書要件，自不得為證據
    （最高法院九十五年度臺上字第五０二六號判決意旨參照）
    。查本件告訴人己○○及庚○○分別所提出之洪外科醫院診
    斷證明書各一紙（見他字二一七七號卷第四頁、他字二八四
    四號卷第六頁），係醫師為渠等診療，並針對個案，應渠等
    要求出具之診斷證明書，依上開判決要旨，上開二份診斷證
    明書應屬被告以外之人於審判外之陳述，且不具特信性文書
    要件，固無證據能力。惟按刑事訴訟法第一百五十九條之五
    明定：「被告以外之人於審判外之陳述，雖不符前四條之規
    定，而經當事人於審判程序同意作為證據，法院審酌該言詞
    陳述或書面陳述作成時之情況，認為適當者，亦得為證據。
    」、「當事人、代理人或辯護人於法院調查證據時，知有第
    一百五十九條第一項不得為證據之情形，而未於言詞辯論終
    結前聲明異議者，視為有前項之同意。」，其立法理由在於
    傳聞證據未經當事人之反對詰問予以核實，乃排斥其證據能
    力。惟當事人如放棄對原供述人之反對詰問權，於審判程序
    表示同意該等傳聞證據可作為證據，此時，法院除認該傳聞
    證據欠缺適當性外，自可承認其證據能力。又當事人、代理
    人或辯護人於調查證據時，知有刑事訴訟法第一百五十九條
    第一項不得為證據之情形，卻表示「對於證據調查無異議」
    、「沒有意見」等意思，而未於言詞辯論終結前聲明異議者
    ，應視為已有將該等傳聞證據採為證據之同意（最高法院九
    十四年度臺上字第二九七六號判決意旨參照）。查被告甲○○、戊○○對於告訴人庚○○、己○○所提出之上開診斷證
    明書，在本院審判程序中，就該證據能力一節，表示「沒有
    意見」之意思（見本院卷第十七頁），且未於言詞辯論終結
    前聲明異議，揆諸前揭說明，應視為被告已有將該等傳聞證
    據採為證據之同意，自可承認其證據能力，合先敘明。
乙、實體方面：
  壹、有罪部分：
    一、被告甲○○部分：
    （一）訊據被告甲○○固坦承其於前揭時、地，因車禍糾紛
          而與告訴人庚○○發生互毆，惟矢口否認有何傷害犯
          行，辯稱：告訴人庚○○至車禍現場，不分青紅皂白
          就出手毆打伊，伊基於正當防衛行為，才還手回擊而
          與告訴人庚○○發生互毆；又告訴人庚○○係案發後
          二日即九十四年六月九日始前往醫院就診，則告訴人
          庚○○之傷勢是否伊造成，亦有可疑云云。經查：
          1.被告甲○○前揭傷害犯行，業據告訴人庚○○於偵
            查中指訴綦詳，並有洪外科醫院九十四年六月二十
            三日開立之診斷證明書一紙在卷可憑（見九十四年
            度他字第二一七七號卷第四頁），且據目擊證人陳
            隆昌於本院審理時具結證稱：「（問：你有無看到
            庚○○、己○○和戊○○、甲○○他們起衝突？）
            有；（問：你看到的經過如何？）當時庚○○和羅
            世川到達現場的時候，就很大聲的質問我：我外甥
            林奕全到哪裡去？我就跟他說我已經拜託我朋友吳
            柏昭送去醫院，庚○○和己○○就問我說是誰撞到
            林奕全的，當時甲○○有說是他撞到林奕全的，羅
            世聰就和甲○○打起來，我就過去勸架；（問：羅
            世聰與甲○○如何互毆？）就是互相以拳頭攻擊對
            方」等語屬實（見本院卷第九七至九八頁），則被
            告甲○○於前揭時、地與告訴人庚○○發生互毆等
            情，應堪認定。再依上開診斷證明書所載，告訴人
            庚○○所受之右胸挫傷及左腕挫傷、左膝擦挫傷等
            傷害，不僅與被告甲○○所供雙方發生互毆衝突過
            程之肢體碰觸位置相當，且依告訴人庚○○受傷之
            部位及傷勢以查，均係身體正面之擦挫傷，此應係
            出於與被告甲○○徒手互毆所致，當無疑義。是告
            訴人庚○○指訴遭被告甲○○徒手毆打，而受有前
            揭傷害一節，應堪採信。
          2.被告甲○○另辯稱：當時係告訴人庚○○先出手毆
            打伊，伊基於正當防衛行為，才還手回擊云云。惟
            按正當防衛必須對於現在不法之侵害始得為之，侵
            害業已過去，即無正當防衛可言，至彼此互毆，又
            必以一方初無傷人之行為，因排除對方不法之侵害
            而加以還擊，始得以正當防衛論，故侵害已過去後
            之報復行為，與無從分別何方為不法侵害之互毆行
            為，均不得主張防衛權（最高法院三十年上字第一
            ０四０號判例意旨參照）。查被告甲○○因與告訴
            人庚○○外甥林奕全之車禍糾紛，而遭告訴人羅世
            聰先出手毆打，被告甲○○因而心生不滿，亦還手
            回擊而發生互毆一節，業據被告甲○○於本院準備
            程序時供承：「我衝過去說車子是我開的，不是黃
            裕盛，庚○○就拿安全帽打我，我自然而然就還手
            ；我跟庚○○互毆大約二分鐘左右」等語在卷（見
            本院卷第十六頁），且據目擊證人丁○○於本院審
            理時具結證稱：「當時甲○○有說是他撞到林奕全
            的，庚○○就和甲○○打起來，我就過去勸架；是
            庚○○先出手的，甲○○出手撥了二次，然後就開
            始互毆」等語相符（見本院卷第九七、一０三頁）
            。準此，被告甲○○係因不滿告訴人庚○○不分青
            紅皂白出手毆打伊，而出手還擊，進而發生互毆，
            顯見被告甲○○對於告訴人庚○○之積極侵害行為
            ，先出手撥回無效果後，因而出手還擊告訴人羅世
            聰之行為，已非單純因排除告訴人庚○○不法之侵
            害而加以還擊，況雙方互毆時間長達二分鐘之久，
            則於被告甲○○還擊過程中，亦無從分別何方為不
            法侵害之互毆行為，是依上揭判例意旨，被告何志
            章與告訴人庚○○間之互毆行為，自與正當防衛之
            要件不符，故被告甲○○上開所辯，無非係事後卸
            責之詞，尚無可採。
    二、被告戊○○部分：
    （一）訊據被告戊○○雖坦承其於前揭時、地，因車禍糾紛
          而與告訴人己○○發生爭執，惟矢口否認有何傷害犯
          行，辯稱：伊無端遭告訴人己○○、庚○○共同毆打
          ，伊並無動手毆打告訴人己○○云云。惟查：被告黃
          裕盛前揭傷害犯行，亦據告訴人己○○於偵查中指訴
          綦詳，且有洪外科醫院九十四年七月十一日開立之診
          斷證明書一紙在卷可憑（見九十四年度他字第二八四
          四號卷第六頁），且據目擊證人丁○○於本院審理時
          ，具結證稱：「（問你看到的經過如何？）庚○○就
          和甲○○打起來，我就過去勸架，後面戊○○和羅世
          川也打起來，我也過去撥開戊○○和己○○，叫他們
          不要打了；（問：你是如何知道己○○跟戊○○在打
          架？）我本來是去幫甲○○跟庚○○勸架，聽到後面
          有安全帽掉在地上「扣」的聲音，我轉頭過去看，看
          到戊○○拿安全帽打己○○；（問：你看到己○○跟
          戊○○的時候，他們的情形？）我看到戊○○拿著安
          全帽朝己○○身體打，己○○也是有還手，所以二個
          人就互相扭打，己○○就倒在地上，我過去把己○○
          跟戊○○撥開」等語明確（見本院卷第九七至一０四
          頁），可徵，告訴人己○○上開指訴非虛，被告黃裕
          盛空言否認未出手毆打告訴人己○○，已難採信。
    （二）又依前揭診斷證明書所載，告訴人己○○所受之傷害
          為左頭部、面部挫傷及左胸挫傷，均位於人身體之上
          半身部位，此核與證人丁○○證稱被告戊○○拿安全
          帽打告訴人己○○所造成之傷害部位相當，且依告訴
          人己○○受傷之部位及傷勢以查，應係出於他方積極
          攻擊所致甚明，苟如被告戊○○所辯伊並無出手毆打
          告訴人己○○，斷不可能造成告訴人己○○受有上揭
          之多處身體傷害，益徵被告戊○○確有毆打告訴人羅
          世川成傷之情明確。
    三、綜上所述，被告二人上開所辯，均係事後卸責之詞，並
        無可採。本件事證明確，被告甲○○、戊○○分別傷害
        告訴人庚○○、己○○之犯行，均堪認定，自應依法論
        科。
    四、核被告二人所為，均係犯刑法第二百七十七條第一項之
        傷害罪。爰審酌被告二人因車禍糾紛，因誤會所致，分
        別遭告訴人庚○○、己○○先行主動出手毆打，進而徒
        手互毆對方成傷，徒增社會暴戾之氣，然被告二人係因
        一時衝動而被動出手還擊，且被告戊○○亦受有右下肢
        挫傷合併右脛骨粉碎性骨折合併右外踝骨折等傷害，傷
        勢非輕，有卷附郭綜合醫院診斷證明書一紙在卷可參（
        見他字二八四四號卷第十八頁），暨被告二人犯後均否
        認犯行等一切情狀，分別量處如主文所示之刑。
    五、按行為後法律有變更者，適用行為時之法律。但行為後
        之法律有利於行為人者，適用最有利於行為人之法律，
        刑法第二條第一項定有明文。查被告二人於行為時之刑
        法第四十一條第一項前段規定：「犯最重本刑為五年以
        下有期徒刑以下之刑之罪，而受六個月以下有期徒刑或
        拘役之宣告，因身體、教育、職業、家庭之關係或其他
        正當事由，執行顯有困難者，得以一元以上三元以下折
        算一日，易科罰金。」，又被告二人行為時之易科罰金
        折算標準，修正前罰金罰鍰提高標準條例第二條前段（
        現已刪除）規定，就其原定數額提高為一百倍折算一日
        ，則本件被告二人行為時之易科罰金折算標準，應以銀
        元三百元折算一日，經折算為新臺幣後，應以新臺幣九
        百元折算為一日。惟九十五年七月一日修正公布施行之
        刑法第四十一條第一項前段則規定：「犯最重本刑為五
        年以下有期徒刑以下之刑之罪，而受六個月以下有期徒
        刑或拘役之宣告者，得以新臺幣一千元、二千元或三千
        元折算一日，易科罰金。」，比較修正前後之易科罰金
        折算標準，以九十五年七月一日修正公布施行前之規定
        ，較有利於被告二人，自應依刑法第二條第一項前段，
        適用修正前刑法第四十一條第一項前段規定，分別諭知
        易科罰金之折算標準。
  貳、不另為無罪諭知部分：
    一、公訴意旨另以：被告戊○○基於傷害之犯意，徒手毆打
        告訴人庚○○，致告訴人庚○○受有右胸及左腕挫傷、
        左膝擦挫傷等傷害，因認被告戊○○此部分，亦涉有刑
        法第二百七十七條第一項之傷害罪嫌云云。
    二、按犯罪事實應依證據認定之，無證據不得認定其犯罪事
        實。不能證明被告犯罪者，應諭知無罪之判決，刑事訴
        訟法第一百五十四條、第三百零一條第一項分別定有明
        文。而告訴人之告訴，係以使被告受刑事訴追為目的，
        是其陳述是否與事實相符，仍應調查其他證據以資審認
        ；且認定不利於被告之事實，須依積極證據，苟積極證
        據不足為不利於被告之認定時，即應為有利於被告之認
        定，更不必有何有利之證據，最高法院著有五十二年臺
        上字第一三○○號及三十年上字第八一六號判例可資參
        照。查本件公訴人認被告戊○○涉有上開普通傷害犯行
        ，無非以告訴人庚○○之指述及卷附洪外科醫院診斷證
        明書一紙，為其主要論罪依據。訊據被告戊○○堅詞否
        認有傷害告訴人庚○○之犯行，供稱：伊並無毆打告訴
        人庚○○等語。經查：證人己○○於本院審理時證稱：
        「（問：庚○○與甲○○發生互毆的時候，你有看到戊○○過去攻擊庚○○何處？）背部，我看到他徒手一直
        毆打庚○○的背部；（問：當時庚○○有無反擊？）沒
        有，當時他與甲○○互毆，無法反擊」云云（見本院卷
        第五六頁），是依證人己○○上開所證，倘告訴人庚○○背部曾遭被告戊○○徒手一直毆打，則告訴人庚○○
        之背部應受有相當之傷勢才是，然依前揭診斷證明書所
        載，告訴人庚○○所受之傷勢部位，分別分布在右胸、
        左腕、左膝等部位，亦即均係位於身體正面部位之傷勢
        ，此與證人己○○上開所證被告戊○○徒手一直毆打告
        訴人庚○○背部之情，並不相符；又目擊證人丁○○於
        本院審理時，亦明確證稱：「（問：庚○○與甲○○打
        架的時候，戊○○有無過去打庚○○？）沒有」等語（
        見本院卷第一００頁），則告訴人庚○○指稱遭被告戊○○毆打云云，已難採認，況告訴人庚○○固受有上開
        身體正面部位之傷害，然係其與被告甲○○互毆所致，
        業據上揭認定明確，是告訴人庚○○雖指訴遭被告戊○○毆打云云，然此除告訴人庚○○之指訴外，尚乏其他
        關聯性證據可資認定，此外，本院復查無其他積極證據
        可資證明被告戊○○涉有公訴人所指此部分之傷害犯行
        ，不能證明被告戊○○此部分之犯罪，原應為無罪之諭
        知，惟公訴人認被告戊○○此部分犯行與前揭論罪科刑
        部分，有裁判上一罪關係，爰不另為無罪之諭知，附此
        敘明。
據上論斷，應依刑事訴訟法第二百九十九條第一項前段，刑法第
二條第一項前段、第二百七十七條第一項、修正前刑法第四十一
條第一項前段，罰金罰鍰提高標準條例第一條前段、第二條，刑
法施行法第一條之一第一項、第二項前段，判決如主文。
本案經檢察官丙○○到庭執行職務。
中    華    民    國    95    年    11    月    24    日
                  刑事第三庭    審判長法  官  鄧希賢
                                      法  官  包梅真
                                      法  官  張銘晃
以上正本證明與原本無異。
如不服本判決應於送達後10日內向本院提出上訴狀。
                                      書記官  林憶梅
中    華    民    國    95    年    11    月    24    日
附錄本案論罪科刑法條全文：
刑法第277條
傷害人之身體或健康者，處3年以下有期徒刑、拘役或1千元以下
罰金。犯前項之罪因而致人於死者，處無期徒刑或7年以上有期
徒刑；致重傷者，處3年以上10年以下有期徒刑。


司法院資訊處製作；財團法人民間司法改革基金會備份。
